臺灣高雄地方法院交通事件裁定　　 100年度交聲更一字第32號
原處分機關　高雄市政府交通局
異　議　人　黃俊興
上列受處分人因違反道路交通管理處罰條例案件，對於高雄市政
府交通局於民國100年4月21日所為之處分（原裁決書案號：高市
交裁字第裁32-B00000000號）聲明異議，本院裁定如下：
    主  文
原處分撤銷。
黃俊興汽車駕駛人，駕駛汽車經測試檢定酒精濃度超過規定標準
，處吊扣普通小型車駕駛執照貳拾肆個月，並應接受道路交通安
全講習。
    理  由
一、原處分意旨略以：異議人即受處分人黃俊興（下稱異議人）
    於民國98年12月28日20時33分許，駕駛車號1729-XE 號自小
    客車，行經高雄市○○區○○街，經警查獲異議人酒後駕車
    ，酒測值為每公升0.71毫克，而有「汽車駕駛人酒精濃度超
    過規定標準（每公升0.25至0.4 毫克）」之違規，依道路交
    通管理處罰條例第35條第1 項第1 款、第24條第1項第2款規
    定，裁處罰鍰新臺幣（下同）49,500元，吊扣駕駛執照24個
    月，並應參加道路交通安全講習等語。
二、異議意旨略以：異議人於前揭時、地酒駕違規，業經檢察官
    以緩起訴判處 80 小時之義務勞動服務，如今又處以罰鍰，
    違反一事不二罰之法理，懇請撤銷49,500元的罰款等語。
三、經查：
  (一)關於吊扣駕駛執照部分：
  1.經查，本件異議人係駕駛小型車，並非駕駛大客車違規，且
    道路交通管理處罰條例第68條已於94年12月14日經總統公布
    修正條文，觀其提案修正理由「原條文將違法或違規駕駛人
    所持有各級車類之駕駛執照一併吊扣，失之過酷，影響人民
    工作及生活過鉅」（詳立法院公報第94卷第70期第136 頁至
    第138 頁之院會紀錄暨修正道路交通管理處罰條例第68條之
    立法理由）。顯見依現行道路交通管理處罰條例規定，汽車
    駕駛人因違反道路交通管理處罰條例及道路交通安全規則之
    規定，受「吊扣」駕駛執照處分時，僅能「吊扣」違規當時
    所駕駛車輛之駕駛執照，不能再「吊扣」其持有各級車類之
    駕駛執照，自甚顯明。從而，為吊扣駕駛人駕駛執照之處分
    時，自僅得吊扣駕駛人違規時所駕駛該級車類之駕駛執照，
    以限制其繼續駕駛該級車類行駛道路之權利。
  2.按汽車駕駛人，有酒駕情形，因而肇事致人受傷者，並吊扣
    其駕駛執照二年，道路交通管理處罰條例第35條第1項第1款
    定有明文。本件異議人駕駛小型車酒駕致人受傷，應依道路
    交通管理處罰條例第35條第1項第1款之規定，吊扣其小型車
    駕駛執照2年，並非依99年5月5日修正公布之道路交通管理
    處罰條例第68條裁處，合先敘明。原處分機關以異議人於酒
    駕違規時係以持有之大客車駕駛執照條件行車，自應以持有
    之大客車駕駛執照為吊扣處分，此舉顯然不當剝奪受處分人
    駕駛大客車之權利，對受處分人權益侵害甚鉅，容有違誤。
  (二)關於罰鍰部分：
  1.按汽車駕駛人，駕駛汽車經測試檢定有酒精濃度超過規定標
    準者，處15,000元以上60,000元以下罰鍰，並當場移置保管
    該汽車及吊扣其駕駛執照1 年。汽車駕駛人有飲用酒類或其
    他類似物後其吐氣所含酒精濃度超過每公升0.25毫克或血液
    中酒精濃度超過百分之0.05以上者，不得駕車。道路交通管
    理處罰條例第35條第1項第1款、道路交通安全規則第114 條
    第2款分別定有明文。惟依95年2月5 日施行之行政罰法第26
    條第1 項規定：「一行為同時觸犯刑事法律及違反行政法上
    義務規定者，依刑事法律處罰之。但其行為應處以其他種類
    行政罰或得沒入之物而未經法院宣告沒收者，亦得裁處之。
    」，此乃一行為同時造成刑罰法律與行政秩序罰規定發生競
    合適用之關係時，基於「一事不二罰」之法理，經由立法程
    序確立應以刑罰優先為原則，避免行為人承受過度且重複之
    處罰。此觀該條立法理由明確揭示：「一行為同時觸犯刑事
    法律及違反行政法上義務規定時，由於刑罰與行政罰同屬對
    不法行為之制裁，而刑罰之懲罰作用較強，故依刑事法律處
    罰，即足資警惕時，實無一事二罰再處行政罰之必要。且刑
    事法律處罰，由法院依法定程序為之，較符合正當法律程序
    ，應予優先適用。但罰鍰以外之沒入或其他種類行政罰，因
    兼具維護公共秩序之作用，為達行政目的，行政機關仍得併
    予裁處，故為第一項但書規定。」，其理益明。是以前揭行
    政罰法中刑事法律處罰優先且不再處以行政秩序罰之目的，
    既係因為行為人已接受刑罰而足資警惕，且已發生懲罰之作
    用，即無使行為人陷於雙重處罰之不利益，則關於刑事法律
    處罰之範圍自應採取實質認定，凡刑事實體法或程序法中所
    規定客觀上剝奪行為人生命、自由、財產權利，主觀上亦因
    制裁之嚴厲性、痛苦性，其強度足以造成心理強制而間接達
    成矯正教化目的之處遇手段，皆應納入其中，而不以形式上
    符合刑法第32條至第34條所定主刑及從刑種類者為限，始與
    前揭法律規範之意旨相符。
  2.查異議人於98年12月28日20時33分許，駕駛車號1729-XE 號
    自小客車，行經高雄市○○區○○街，經警查獲異議人酒後
    駕車，酒測值為每公升0.71毫克，而經臺灣高雄地方法院檢
    察署檢察官以99 年度偵字第3244 號為緩起訴處分，緩起訴
    期間為1 年，並命異議人向指定之公益團體、地方自治團體
    或社區提供80小時之義務勞務，上開緩起訴處分期間已於10
    0年3月1 日期滿而未經撤銷等情，亦有臺灣高等法院被告前
    案紀錄表在卷可稽，則異議人上開違反刑事法律禁止規範之
    犯罪事實既已明確，僅因檢察官採取緩起訴處分之替代性刑
    事處遇手段，未將該案逕行起訴或聲請簡易判決處刑，致其
    後適用之刑事訴訟程序有所區別，然就異議人負有向檢察官
    指定機構提供一定時數之勞務義務觀察，其如未在上開指定
    期間內確實履行義務，依刑事訴訟法第253條之3第1項第3款
    之規定，異議人將遭受撤銷緩起訴處分之不利益；反之，倘
    其確實遵守並履行各項緩起訴條件，除非合於刑事訴訟法第
    260 條所定情形之一，否則異議人即無再就同一案件遭受刑
    事訴追之虞。從而，異議人已因上開緩起訴處分而剝奪其人
    身自由，主觀上前揭義務勞務亦具有強制性、懲罰性，雖不
    若易科罰金係以支付金錢作為自由刑之替代，惟經由緩起訴
    處分條件之履行使其免於遭檢察官發動起訴程序，仍具有替
    代刑罰之效果，廣義而言，應屬前揭所稱之「實質刑事法律
    處罰」，而有行政罰法第26條第1 項「一事不二罰」規定之
    適用。是異議人因駕駛人酒精濃度超過規定標準之違規行為
    ，依行政罰法第26條第1 項前段規定，即應依刑事法律處罰
    之，已無再依上開道路交通處罰條例第35條第1 項第1 款裁
    處行政罰鍰之餘地。
  (三)關於施以道路安全講習部分：
    原處分機關裁處異議人應參加道路安全講習部分，係為達成
    遏止酒後駕車之不法行為，維護道路交通用路權人之安全法
    益等行政目的所必要之罰鍰以外之其他種類行政罰，依行政
    罰法第26條第1 項但書之規定，原處分機關仍得裁處，並未
    違反「一事不二罰」之規定，故此部分之裁處並無違誤。
四、綜上所述，本件異議人領有大客車駕駛執照，卻於飲酒後駕
    駛小型車之行為，違反道路交通管理處罰條例第35條第1 項
    第1 款規定，依同條例第24條第1 項第2 款及違反道路交通
    管理事件統一裁罰基準表之規定，本應裁處吊扣普通小型車
    駕駛執照24個月及應參加道路交通安全講習。是異議人就罰
    鍰49,500元部分聲明異議，非無理由。又道路交通管理處罰
    條例第87條第1項規定：「受處分人不服第8條主管機關所為
    之處罰，得於接到裁決書之翌日起20日內，向管轄地方法院
    聲明異議。」此條文中所謂之「處罰」，應指包括對受處分
    人裁處之違規事實是否正當，及裁罰所引用之法條是否適當
    而言，蓋此二者有不可分離之關係，即聲明異議應以交通違
    規行為為標的，非以處罰項目為範圍。是本件異議人酒後駕
    車只有一個交通違規行為，雖異議人僅就處罰項目中之罰鍰
    部分提起異議，其餘部分（吊扣大客車駕駛執照及應參加道
    路交通安全講習部分）並未提及，然其餘處罰項目既有上述
    瑕疵，且與其交通違規行為是否存在既無從分離，本院自應
    併予審理，附此敘明。從而，原處分機關裁罰異議人罰鍰49
    ,500元之處分即有不當，自應將原處分全部撤銷，另為裁定
    如主文第2項所示。
據上論斷，應依道路交通案件處理法第19條前段，道路交通管理
處罰條例第35條第1項第1款，裁定如主文。
中    華    民    國   100    年    10    月    26    日
                  交通法庭   法  官  黃建榮
以上正本證明與原本無異。
如不服本裁定應於送達後5日內向本院提出抗告狀。
中    華    民    國   100    年    10    月    26    日
                             書記官  李崑良